【裁判字號】    98,抗,220
【裁判日期】    980525
【裁判案由】    訴訟救助
【裁判全文】
臺灣高等法院臺中分院民事裁定           98年度抗字第220號
抗  告  人  曾慧娟即協合企業社
抗  告  人  乙○○
上列抗告人等因與相對人甲○○間請求損害賠償事件，聲請訴訟
救助，對於中華民國98年2月20日臺灣臺中地方法院98年度救字
第1號所為裁定提起抗告，本院裁定如下：
    主  文
抗告駁回。
抗告程序費用新台幣壹仟元由抗告人連帶負擔。
    理  由
一、本件相對人於原法院聲請意旨略以：相對人因抗告人犯罪行
    為因而致重傷，又因抗告人聲請法院命相對人限期起訴，致
    相對人無法依刑事附帶民事起訴，而須另提民事訴訟；而相
    對人無財產亦無所得，已符合台中市政府中低收入戶之標準
    ，相對人實已無資力支出本件訴訟，爰依犯罪被害人保護法
    、民事訴訟法第107條等規定，聲請訴訟救助等語。原法院
    以相對人就其無資力支出上開事件訴訟費用之事實，業盡釋
    明之責，且經原法院依職權調取相對人財產及所得資料核閱
    之結果，相對人並無任何財產，其本案訴訟又非顯無勝訴之
    望，因而裁定准予訴訟救助。
二、抗告意旨則略以：相對人起訴主張精神慰撫金350萬元之請
    求，及其受傷後所喪失或減少之勞動能力或增加生活上之需
    要合計逾100萬元之部分計801萬7502元，非在犯罪被害人保
    護法第28條第1項、第9條第1項第1、4款所規定暫免繳納裁
    判費之範圍內，此部分共計1151萬7502元仍應繳納裁判費。
    又相對人於提起本件損害賠償訴訟前，既曾提供80萬元擔保
    金，以聲請就抗告人之財產為假扣押執行，則其就
    本件上揭應繳納之裁判費仍有資力，詎原裁定竟為相對人無
    資力繳納本件訴訟裁判費云云，為此求予廢棄原裁定，駁回
    相對人訴訟救助之聲請等語。
三、按當事人無資力支出訴訟費用者，就無資力支出之事由，應
    釋明之，而法院應依聲請，以裁定准予訴訟救助，民事訴訟
    法第107條第1項本文、第109條第2項分別定有明文。次按，
   「被害人或本法第六條之人非依刑事附帶民事訴訟程序向加
    害人起訴請求本法第九條第一項各款之損害賠償時，暫免繳
    納訴訟費用。」犯罪被害人保護法第28條第1項亦定有明文
    。經查，本件相對人以其與抗告人間就抗告人乙○○業務過
    失致重傷之犯罪行為被害，請求侵權行為損害賠償事件，因
    無資力支出訴訟費用，向原法院表示在犯罪被害人保護法第
    28條第1項及第9條第1項第1、4款規定之範圍內，暫免繳納
    裁判費，超過該範圍之部分，則依民事訴訟法前開規定聲請
    訴訟救助等情，業據提出全國財產總歸戶財產查詢清單、92
    至96年度綜合所得稅各類所得財產資料清單、台中市南屯區
    公所中低收入戶身心障礙證明書等影本附在原法院卷為證（
    見原法院卷第19-25頁）；再相對人名下均無財產一節，亦
    有稅務電子閘門財產所得調件明細表等件在卷可佐（見原審
    卷第11-13頁）。而本件相對人係因犯罪行為被害提起民事
    訴訟而聲請訴訟救助，並非顯無勝訴之望，依首揭規定，相
    對人聲請訴訟救助，應予准許。原審因而裁定准許相對人訴
    訟救助之聲請，核無不合。
四、按民事訴訟法中得聲請訴訟救助之所謂無資力，係視應預納
    訴訟費用之人，是否無資力繳納訴訟費用，民事訴訟法第10
    7條第1項前段所謂無資力，係指窘於生活且缺乏經濟信用者
    而言，或雖有財產而不能處分者，如無籌措款項以支出訴訟
    費用之信用技能，亦屬之（最高法院43年台抗字第152號、
    29年抗字第179號判例意旨參照）。抗告人雖抗辯：相對人
    於提起本件損害賠償訴訟前，曾提供80萬元擔保金，聲請就
    其之財產為假扣押執行，相對人就超過犯罪被害人保護法第
    28條第1項及第9條第1項第1、4款所規定暫免繳納訴訟費用
    範圍之部分，仍有資力等語，並據其提出台灣台中地方法院
    97年度裁全字第8399號民事裁定一份為證，惟前開假扣押之
    擔保金，係相對人為保全日後對抗告人財產之強制執行而為
    之保全處分，尚難據此即認相對人當然為有資力，且該80萬
    元擔保金係相對人之特別代理人即其子對外借貸而來，已據
    其提出本票及匯款資料為憑，而相對人甲○○確實符合中低
    收入戶身心障礙資格，亦有台中市南屯區公所為訴訟程序申
    請用而出具之中低收入戶身心障礙證明書一紙為憑（參原審
    卷第25），再相對人業因本車禍致對外界刺激無適當反應，
    並失去思考及判斷能力，自我照顧能力及一般性日常生活事
    務處理能力亦完全喪失，恢復可能性不大，而經台灣台中地
    方法院97年禁字第408號裁定宣告禁治產（本院卷第22、23
    頁）；足證相對人已無對外籌措費用之信用能力，此外又無
    證據顯示相對人有何財產或收入，亦無證據可資證明相對目
    前已有能力從事勞動工作或已有薪資收入，抗告人以相對人
    有提供假扣押擔保金，即執此謂相對人係有資力能力之人，
    自難採信。至抗告人聲請之法津扶助，雖經駁回在案（本院
    卷第40頁）；然其駁回之理由係以抗告人全戶人口數計3人
    ，且全戶可處分之收入、資產上限超過該會審核之標準為其
    依據，可見其審核是否無資力之標準係以抗告人全家人之總
    收入及資產為準，與民事訴訟法聲請訴訟救助之無資力，係
    以應預繳訴訟費用之人，是否已無資力繳納訴訟費用為判斷
    依據，顯有不同，益證法院是否准予訴訟救助，與法扶基金
    會所認定之無資力並無必然之關聯。從而，本件相對人本人
    既無資力又乏對外舉債或籌措金錢之技能及信用，原法院因
    之准許相對人訴訟救助之聲請，自難謂為有誤，抗告人仍執
    前詞，提起抗告，為無理由，應予駁回。
五、據上論結，本件抗告為無理由，爰依民事訴訟法第495條之1
    第1項、第449條第1項、第95條、第85條第2項規定，裁定如
    主文。
中    華    民    國    98    年    5     月    25    日
                  民事第二庭    審判長法  官  邱森樟
                                      法  官  翁芳靜
                                      法  官  謝說容
以上正本係照原本作成。
再為抗告應以適用法規顯有錯誤為理由。
如提起再抗告者應於裁定送達後10日內向本院提出抗告理由狀（
須按照他造人數附具繕本）並繳納抗告裁判費新臺幣1,000元，
同時委任律師或具有律師資格之關係人為代理人。
                                      書記官  胡美娟
中    華    民    國    98    年    5     月    26    日
                                                      Ｍ


司法院資訊處製作；財團法人民間司法改革基金會備份。
